【裁判字號】    89,簡上,58
【裁判日期】    900808
【裁判案由】    遷讓房屋等
【裁判全文】
臺灣花蓮地方法院民事判決  八十九年簡上字第五八號
    上  訴  人
    即反訴原告  丙○○
    訴訟代理人  丁○○
    即反訴被告  乙○○
    訴訟代理人  甲○○
右當事人間遷讓房屋等事件，兩造對於本院玉里簡易庭中華民國八十九年十月十二日
八十八年度玉簡字第三十七號第一審判決，各自提起上訴，乙○○為訴之追加，丙○
○並提起反訴，本院判決如左：
    主    文
原判決除確定部分外，關於(一)駁回上訴人乙○○後開第二項之訴部分；(二)假執行之宣
告，並訴訟費用之裁判均廢棄。
上訴人丙○○應再給付上訴人乙○○新臺幣壹拾伍萬玖仟壹佰玖拾肆元。
兩造其餘上訴駁回。
上訴人乙○○追加之訴駁回。
第一審（除確定部分外）、及第二審訴訟費用，由上訴人丙○○負擔百分之五十五，
餘由上訴人乙○○負擔。追加之訴訴訟費用，由上訴人乙○○負擔。
反訴原告之訴駁回。
反訴訴訟費用由反訴原告負擔。
    事    實
甲、本訴部分
  壹、丙○○方面：
    一、聲明：
      (一)原判決不利於丙○○部分廢棄。
      (二)右廢棄部分，對造在第一審之訴駁回。
      (三)駁回對造之上訴。
    二、陳述：除與原審判決記載相同者予以引用外，補稱：
      (一)原審判決認定丙○○自民國八十八年一月迄八十九年二月間，所應負擔之電
        費為新臺幣（下同）十一萬一千零八十七元，則縱認丙○○尚應給付乙○○
        電費十一萬一千零八十七元，然丙○○於租賃期間，已於八十七年九月支付
        現金二萬元；於八十七年十一月二十一日開立金額三萬元之支票，票據號碼
        為ＨＤＪ—0000000號，由乙○○於同年十一月二十三日提示，提示
        行庫為玉溪通匯處，提示帳號一三六六四—二號；又於八十七年十二月二十
        三日開立金額三萬元之支票，票據號碼為ＨＤＪ—0000000號，由乙
        ○○於當日領取，提示行庫為池上通匯處，提示帳號為000000000
        號；丙○○又於八十八年二月十日開立金額四萬四千九百元之支票，票據號
        碼為ＨＤＪ—0000000號，由乙○○於同年二月十二日提示，提示行
        庫為池上通匯處，提示帳號為000000000號。以上現金及三張票據
        金額各為二萬元、三萬元、三萬元及四萬四千九百元，共計十二萬四千九百
        元。又本件於訴訟期間，因牽涉兩造用電度數糾紛，經承審法官諭示兩造暫
        行支付部分電費，以利日後結算或和解，故丙○○乃於八十九年二月十八日
        再簽立金額五萬元之支票一紙，票據號碼ＨＤＪ—0000000號，由乙
        ○○於同年二月二十二日提示，提示行庫為池上通匯處，提示帳號0000
        00000號。至此，丙○○已給付十七萬四千九百元，而乙○○對於收受
        上開金額均不爭執，則原判決所認定丙○○應給付之電費，實已溢付，故丙
        ○○不應再給付任何電費，原審判決尚有違誤，應予廢棄，並駁回乙○○在
        原審之訴。
      (二)按民事訴訟如係由原告主張權利者，應先由原告負舉證責任，若原告不能舉
        證，以證實自己主張之事實為真實，則被告就其抗辯事實即令不能舉證，或
        其所舉證據尚有疵累，亦應駁回原告之請求，最高法院著有十七年上字第九
        一七號判例，可資參考。乙○○主張雙方所訂豬舍房屋租期二年六個月，每
        年之租金為十五萬乙節，並未舉證以實其說，而此係乙○○應負舉證責任之
        範圍，雖其以證人簡國偉所言為其憑據，然證人所言純係聽聞乙○○之轉述
        ，並無目睹兩造所訂契約具體情形，其所言為傳聞證據，不足憑信。乙○○
        雖主張係另向地主租得豬舍再分租於丙○○，不可能以十五萬元租金、二年
        半之租期租予丙○○，然其於八十九年時月二十七日所陳上訴狀內第三頁，
        自陳「天下哪有那麼便宜的事，上訴人（指乙○○）因當時口蹄疫發生後，
        豬隻不多經營困難，才會分租給被上訴人（指丙○○）希望取得一點租金，
        多少能分擔一些沈重的房租」云云，然既乙○○藉由分租方式以分攤租金負
        擔，且自知經營困難，當然其租金之計算，不可能如先前之條件以「每年」
        十五萬元租予丙○○，故兩造間租金及租賃期間之約定自不能以乙○○另向
        他人承租按比例計算每年之租金，從而，乙○○之主張即不可採，其上訴應
        予以駁回。
      (三)關於電費部分，乙○○當時要求丙○○裝設分表，以分表度數計費，當初乙
        ○○言明其電表有三十碼力之供電，因此丙○○乃同意於該處設宰鴨場，而
        乙○○明知有基本電費之支出，卻將用電之費用全部要求丙○○負擔，丙○
        ○於八十七年九月至八十八年二月十日，共支付十二萬四千九百元之電費，
        而乙○○卻僅支付四萬多元之電費，雙方發生爭議，歷經里長多次調解及調
        解委員會調解，始終無法達成共識，乙○○遂分別於八十八年九月二十二日
        及十二月十四日，及八十九年二月十七日三次破壞電力設施，丙○○不得不
        利用鄰居黃春梅所用之電表供電，經查：
        1.乙○○主張依照八十六年二月至八十七年六月之電費平均計算，超出部分
          應由丙○○負擔云云，惟查，上開其間係乙○○個人使用電表之平均值，
          然乙○○既然於八十九年十月二十七日所陳上訴狀內稱因當時口蹄豬隻不
          多經營困難，才會分租給丙○○希望取得一點租金云云，顯見其於八十六
          年、八十七年間飼養之豬隻較少，用電量當然較少，如以其個別使用電費
          之平均值計算丙○○應負擔之電費，實難得情理之平。
        2.倘依照乙○○之計算方式，其上開所述期間之平均用電為八千六百八十二
          元，超過部分即應由丙○○負擔，則亦與乙○○於臺灣花蓮地方法院檢察
          署八十九年度偵字第二０八八號所辯「後因電表不準，改以伊過去平均用
          電每月一萬元之電費由伊負擔，餘由告訴人負擔」等語不符，乙○○前後
          所述均有矛盾，應係臨訟拼湊之詞，不足採信。
        3.又自兩造發生爭執後，經向臺灣電力股份有限公司花蓮營業處（以下簡稱
          臺電花蓮營業處）查證乙○○個別之用電度數及金額，其自八十九年六月
          起平均每月用電度數約在七千到一萬二千度左右，而電費經額則高達每月
          二萬元至四萬元間不等，除了八十九年五月乙○○自備發電機發電用電較
          少外，其餘每月用電度數及金額均在二萬元以上，乙○○竟主張依據先前
          電費八千餘元或一萬元計算，均與實際用電有莫大出入，不容採信。且果
          如乙○○之計算方式，以八十八年九月份為例，該月份用電度數為九千八
          百度，其用電度數係自八月十二日至九月十三日止，然丙○○自八月八日
          至九月二十六日為停工狀態，此有收取丙○○鴨毛之葉秋桃所製作之明細
          表可證，而對照由丙○○所製作之「久華鴨場用電天數明細表」，亦載明
          自八月十二日至九月十三日止，屠宰天數為零度，屠宰隻數則記載為停工
          ，則丙○○既於停工之狀態下，又焉有可能有九千八百度之用電，顯見該
          用電量為乙○○所用之電數，應由其負擔而非丙○○所用。以乙○○所述
          扣除其負擔一萬元後，其餘均應由丙○○負擔之計算方式，計算九月份之
          電費，丙○○未屠宰鴨隻卻仍須支付一萬四千八百八十九元之電費，顯不
          合理，故乙○○之計算方式，不應採信。
      (四)為使鈞院明白丙○○實際用電情形，僅提供合理之計算標準，說明如左：
        1.本件於雙方發生爭執後，乙○○於上開日期破壞供電，丙○○乃不得不於
          八十九年三、四月間利用鄰居黃春梅所有之電表供電。經查丙○○自八十
          九年三月三十日至五月三十一日為止，計使用黃春梅電表度數為一萬二千
          七百四十八度，合計該二個月內屠宰天數為三十九天，總共屠宰鴨隻三萬
          一千三百二十二隻，依此推估計算，屠宰每一隻鴨使用之度數應為零點四
          一度。再對照丙○○每月屠宰鴨隻之數量及屠宰天數，以此換算，則劉健
          華以屠宰隻數乘以屠宰每隻鴨所需用電零點四一度，可算得每月之應用度
          數。再對照向臺電花蓮營業處所查閱丙○○於八十七年八月起與乙○○使
          用供應之電表度數及各月抄表，顯然兩者間之差距即為乙○○所自行多用
          之電力，而與丙○○無關。以八十七年八月份用電度數為例，丙○○屠宰
          一千零九十三隻鴨，如以每隻鴨零點四一度計算，該月丙○○僅使用四百
          四十八點一度，應付金額為七百三十九元，然兩造共用電表卻顯示達七千
          八百八十度，可見其中非丙○○使用，而為乙○○自行使用之度數為七千
          四百三十一點九度，此部分自不應由丙○○負擔。其餘各月份之用電計算
          ，詳見九十年一月三十一日之書狀。
        2.又丙○○使用黃春梅之電表自八十九年三月三十日起至八十九年十二月十
          日止，合計使用總度數為四萬九千零八十六度，如調閱各抄表日期之總度
          數，自八十九年三月三十日至同年五月三十一日總度數為一萬二千七百四
          十八度；自八十九年利月一日至同年八月十三日總度數為一萬五七一百八
          十八度；自八十九年八月十四日至同年十月三日總度數為八千八百零三度
          ；自八十九年十月四日至同年十二月十日總度數為一萬二千三百四十七度
          ，合計全部用電金額為七萬八千七百三十三元，可見丙○○使用約九個月
          時間的電費僅約七萬餘元，而乙○○要求丙○○自八十七年七月至八十九
          年四月合計二十二個月間，必須支付電費二十七萬一千五百元之電費，顯
          不合理。
        3.如依照丙○○之計算方式，乙○○每月應支付電費為二萬元至四萬元不等
          ，此與前開向臺電花蓮營業處所查詢乙○○於八十九年五月以後每月個人
          電費金額二萬元至四萬元不等，互核大致相符；而經此計算之結果，劉健
          華每月負擔電費約為一萬元以下，而與丙○○於八十九年三月三十日起至
          八十九年十二月十日止，計九個月，使用黃春梅電表之用電合計使用總度
          數為四萬九千零八十六度，金額為七萬八千七百三十三元，平均用電不超
          過一萬元，亦大致符合，顯然丙○○之計算方式始稱合理，故原審判定劉
          健華應負擔之電費十一萬餘元，即屬相當，惟經扣除前揭丙○○已付十七
          萬四千九百元，丙○○已無給付義務。
    三、證據：除援用原審所提證據外，補提：(一)支票四紙、(二)臺灣花蓮地方法院檢
        察署八十九年度偵字第二０八八號不起訴處分書一份、(三)用電查詢表、(四)證
        明書一紙、(五)台電花蓮營業處函及附表一份、(六)臺灣自強外役監獄作業科外
        僱一覽表一紙（以上均為影本）。
  貳、乙○○方面：
    一、聲明：
      (一)原判決不利於乙○○部分，於後開第二項範圍內廢棄。
      (二)右廢棄部分，對造應給付乙○○新臺幣四十萬三千九百十三元。
      (三)駁回對造之上訴。
      (四)訴訟費用由對造負擔。
    二、陳述：除與原審判決記載相同者予以引用外，補稱：
      (一)八十四年十二月間伊向訴外人呂紹興租用豬舍兩棟，面積大約七百坪，租金
        為四十五萬元。伊於八十七年六月間將豬舍四分之一約一百七十餘坪分租給
        丙○○，每年租金十五萬元、租期二年六個月。然丙○○僅繳納第一年之房
        租，即藉口不願給付租金，卻仍霸佔不肯遷移，且強辯十五萬元為二年六個
        月的租金，此一說法實在不公平。八十六年七月因為當時口蹄疫發生後，豬
        隻不多，經營困難，才會將豬舍分租予丙○○，希望取得一點租金，以分擔
        沈重的房租。以伊向呂紹興承租之租金計算，一年為四十五萬元，則丙○○
        分租四分之一，其一年租金應為十一萬二千五百元，二年六個月的租金應為
        二十八萬一千二百五十元。是以，當時約定以一年十五萬元計算，希望能夠
        分擔租金，絕不可能租期二年六個月而租金僅收取十五萬元。且丙○○在租
        賃期間，於八十八年五月間提前解約，當時丙○○當面告訴依因屠宰場設在
        豬舍內緊臨豬隻，衛生有問題，已經在別處租得場地，故僅租一年不再續租
        ，此亦可證明十五萬元實為一年之租金，而非二年六個月。
      (二)伊於八十六年二月至八十七年六月之平均電費為八千六百八十二元，而丙○
        ○承租期間，自八十七年七月至八十九年四月為止共二十二個月，兩造共用
        電表之電費為六十三萬七千四百零四元，其中伊之用電量應以先前平均每月
        用電量即為八千六百八十二元計算，共計十九萬一千零四元（8682元×22個
        月＝191004元），其餘四十四萬六千四百元，即為丙○○所應負擔之電費，
        再扣除其已給付之十七萬四千九百元之後，尚積欠電費二十七萬一千五百元
        ，而伊捨棄其中三萬元之請求，僅請求丙○○給付二十四萬元。
      (三)兩造約定之租期為二年六個月，然丙○○因衛生問題已提前於八十八年五月
        解約，卻仍占用原承租之豬舍，故請求丙○○應賠償八十八年七月份到八十
        九年十二月共十八個月，每月相當於租金一萬二千五百元之不當得利損害共
        二十二萬五千元；縱使未解約，則兩造仍存有租賃契約，且丙○○仍占有使
        用系爭租賃物，更應給付一年六個月之租金，共二十二萬五千元。此外，丙
        ○○承租時將伊所有豬舍之鐵柵欄拆除，於退租之後卻未將柵欄裝回，造成
        損害，併予請求損害賠償五萬元。
      (四)丙○○所設之屠宰場面積佔一百七十五坪之廣，設有多種生產之動力機械，
        包括脫毛機、急速製冰機、冷水槽兩座、兩部抽水馬達各二馬力、灌氣機、
        打包機、冷凍庫十馬力、、三十二支日光燈及冷氣機，其用電每月大約九千
        七百八十度，金額為二萬六千六百九十九元，由此可證明丙○○用電之情行
        。自八十七年六月底至十二月止，伊僅向丙○○收取電費十二萬四千九百元
        ，並無超收情形。且丙○○月宰鴨數二萬餘隻，竟稱只用電一萬三千二百二
        十五元，平均每鴨隻從屠宰至冷凍用電僅零點六四元，一元都不到，如何令
        人信服。甚至八十八年五月之電費，竟認為僅一千二百七十四元，比一般住
        家用電還少，其計算方式顯難採信。
    三、證據：除援用原審所提證據外，補提：(一)計算書一份、(二)照片三幀、(三)收據
        一紙、(四)估價單二紙。
乙、反訴部分
  壹、反訴原告方面：
    一、聲明：
      (一)反訴被告應給付反訴原告新臺幣六萬三千八百十三元及自訴狀繕本送達翌日
        起至清償日止，按週年利率百分之五計算之利息。
      (二)訴訟費用由反訴被告負擔。
    二、陳述：
        原審判決認定反訴原告自八十八年一月迄八十九年二月間，所應負擔之電費
        為十一萬一千零八十七元，則伊應給付反訴被告電費十一萬一千零八十七元
        ，然伊已給付反訴被告電費十七萬四千九百元，反訴被告對此並不爭執，如
        鈞院維持原審判決並駁回反訴原告於原審之訴，反訴原告自當請求反訴被告
        返還其所溢領之六萬三千八百十三元，爰提起反訴請求反訴被告返還之。
    三、證據：援用本訴部分之證據。
  貳、反訴被告方面：
    一、聲明：
      (一)反訴原告之訴駁回。
      (二)訴訟費用由反訴原告負擔。
    二、陳述：
        反訴原告確實已給付電費十七萬四千九百元，然自八十七年八月至八十九年
        四月，反訴原告共應負擔電費四十四萬六千四百元，經扣除上開已付金額後
        ，仍積欠二十七萬一千五百元未付，是反訴原告所給付之電費尚嫌不足，何
        有溢領之情形，故應駁回反訴原告之訴。
    三、證據：援用本訴部分之證據。
    理    由
甲、本訴部分：
  一、乙○○於原審起訴主張伊於八十七年六月三十日將坐落花蓮縣玉里鎮三民里三
      軒三十一之一號房屋出租予丙○○供作宰鴨場使用，以口頭約定每年租金十五
      萬元，租期二年六個月，自八十七年六月三十日起至八十九年十二月三十一日
      止，惟丙○○僅給付一年租金十五萬元即未續付房租，卻繼續霸佔房屋，不肯
      遷移，其間丙○○所使用之電費自八十八年一月迄八十九年二月間止，以乙○
      ○於八十六年二月迄八十七年六月間使用電費之平均值計算，共積欠二十七萬
      元未繳，雖經乙○○催索均不置理，爰依據租賃契約及不當得利之法律關係，
      請求被告應將系爭房屋遷讓返還原告，並自八十八年六月三十日起至八十九年
      十二月三十一日止，按月給付原告一萬二千五百元共二十二萬五千元，及電費
      二十七萬元等語（其中原審駁回請求遷讓房屋及電費超過十二萬八千九百十三
      元部分，未據乙○○聲明不服，已告確定），並於二審準備程序中，將電費請
      求之期間更正為自八十七年八月至八十九年四月；復為訴之追加請求丙○○給
      付損害賠償五萬元。丙○○則辯稱系爭租賃契約租期為二年六個月，租金共十
      五萬元，乙○○所稱之租金並不正確。至於電費部分，乙○○所採行之計算方
      式亦非確實，應以丙○○屠宰鴨隻，以每宰一鴨耗電零點四一度，乘以屠宰鴨
      隻之總數計算。是以，丙○○於八十八年一月迄八十九年二月間，所應負擔之
      電費應僅十一萬一千零八十七元，而其已給付十七萬四千九百元。至於追加之
      訴部分，乙○○並未受有損害，是乙○○前開請求，均屬無據，爰請求駁回其
      訴等語。
  二、按第二審上訴程序中，為訴之變更或追加，非經他造同意，不得為之，但請求
      之基礎事實同一者，不在此限，民事訴訟法第四百四十六條第一項、第二百五
      十五條第一項第二款，定有明文。查乙○○於本院審理時為訴之追加，請求丙
      ○○給付因系爭租賃契約所生，關於拆除豬舍柵欄回復原狀之損害賠償五萬元
      ，核與本訴部分之基礎事實為同一，依據上開說明，其所為訴之追加乃法之所
      許，先予敘明。
  三、乙○○主張於八十七年六月三十日將門牌號碼花蓮縣玉里鎮三民里三軒三十一
      之一號房屋出租予丙○○供作宰鴨場使用（以下簡稱系爭租賃契約），口頭約
      定租賃期間為二年六個月之事實，業為丙○○所自認，自堪信為真實，惟丙○
      ○則辯稱租金為二年六個月十五萬元，而非每年十五萬元云云。按不動產之租
      賃契約，其期限逾一年者，應以字據訂立之，未以字據訂立者，視為不定期限
      之租賃，民法第四百二十二條定有明文。本件為不動產租賃，是以系爭租賃契
      約雖口頭約定租賃期間為二年六月，惟依前開規定，仍應視為不定期限租賃。
      至於系爭租賃契約租金部分，丙○○雖辯稱十五萬元為二年六個月之租金等語
      。經查，乙○○於原審固舉證人簡國偉到庭作證，然證人僅證稱：「我是從聊
      天中得知被告（指丙○○）是租用豬舍，我是聽乙○○及鄭重亮跟我講，有聽
      說租金一年為十五萬元，沒聽說是租多久」等語（參原審卷第二十頁），且兩
      造均稱洽談租約時無第三人在場，是證人該項證述並非基於其親自見聞，自難
      採為有利於乙○○之證據。惟乙○○向呂紹興承租系爭租賃物全部約七百坪，
      租金為四十五萬元，此有房屋租賃契約書附於原審卷可稽，而丙○○承租部分
      僅四分之一，此為兩造所不爭。按租金為承租人使用、收益租賃物之對價，此
      觀乎民法第四百二十一條第一項之規定自明，承租人將租賃物另行轉租予次承
      租人，而以次承租人承租面積之比例計算租金，既符合其對價關係，應屬可採
      。故乙○○主張丙○○承租四分之一，故每年租金十五萬元，堪信為真。且丙
      ○○於八十七年八月底之前已給付十五萬元，此為兩造不爭之事實，而依據一
      般租賃不動產實務，每期租金之給付多以月為單位，少有一次給付租賃期間之
      全部租金情形，果如丙○○所述，二年六個月之租金為十五萬元，則其於八十
      七年八月底一次給付長達二年六個月之租金，顯然有違常情，是以，丙○○上
      開辯詞，委無足採。丙○○於原審雖又辯稱此為補償租用豬舍柵欄拆除之費用
      ，而非租金云云，縱其所辯為真實，此補償費用亦應認係其承租使用上開不動
      產之對價，而得視為兩造對於系爭租賃租金之約定，其所辯上情，亦無可採，
      從而，乙○○主張系爭租賃契約之租金每年為十五萬元，應為真實。綜上，系
      爭租賃契約為不定期之租賃契約，租金每年十五萬元，以及丙○○僅給付第一
      年十五萬元之租金等情，堪予認定。是以八十八年七月一日至八十九年十二月
      三十一日兩造之間仍存有租賃契約，且丙○○亦自陳於該期間仍使用承租之不
      動產，則乙○○依據租賃契約請求丙○○給付上開期間之租金二十二萬五千元
      ，即有理由，應准許之。至於乙○○另主張丙○○於八十八年五月間提前解約
      ，卻於前揭期間繼續占用租賃物，而依據不當得利請求丙○○返還相當於租金
      之利益一節，因本院以上開理由認乙○○關於租金部分之請求為有理由，此請
      求權即無庸再予審究，附此敘明。
  四、次按當事人主張有利於己之事實者，就其事實有舉證之責任，民事訴訟法第二
      百七十七前段，定有明文。又民事訴訟如係由原告主張權利者，應先由原告負
      舉證責任，若原告不能舉證，以證實自己主張之事實為真實，則被告就其抗辯
      事實即令不能舉證，或其所舉證據尚有疵累，亦應駁回原告之請求，最高法院
      著有十七年上字第九一七號判例，可資參考。乙○○主張丙○○於承租期間使
      用其電表供電，自八十七年八月起至八十九年四月間，總電費為六十三萬七千
      四百零四元已由其先行給付，依據先前八十六年二月至八十七年六月間乙○○
      個人平均電費八千六百八十二元計算，則八十七年八月起至八十九年四月為止
      ，乙○○個人使用之電費應為十九萬一千零四元，總電費扣除其個人用電之後
      剩餘之四十四萬六千四百元，即為丙○○應負擔之電費，再扣除已給付之十七
      萬四千九百元，丙○○尚應返還代墊之電費二十七萬一千五百元，而僅請求伊
      給付二十四萬元等情，雖據其提出計算書一份為證，然其僅為私人於事後所製
      作之文書，而丙○○雖對於總電費六十三萬七千四百零四元及已計付電費十七
      萬四千九百元部分不予爭執，並提出支票四紙為證，但仍以前詞置辯而否認乙
      ○○所提出之計算方式，則乙○○對於其主張之上開事實，應即負有舉證責任
      以證其主張為真實，否則依據首揭說明，自應承擔敗訴之結果。惟兩造既均承
      認應給付電費，僅對於給付額度有所爭執，則本院審酌之重點即在於電費之計
      算方式。經查：
      (一)乙○○雖主張應依據其先前於八十六年二月至八十七年六月間尚未與丙○○
        簽訂系爭租賃契約時，個人用電之平均電費八千六百八十二元為計算標準，
        則八十七年八月至八十九年四月，其個人用電應為十九萬一千零四元云云，
        然欲將先前之用電量適用於計算現時用電量，必在其用電情形相同之情況下
        ，始得為相同之認定，惟乙○○未能舉證證明八十六年二月至八十七年六月
        間之用電情形，與八十七年八月至八十九年四月之用電情形是否相同，則其
        主張之計算方式應屬無據，遽難於本件加以適用。且乙○○於八十九年五月
        之後，即丙○○已未與其共同使用電表供電之後之電費，除八十九年五月為
        八千四百五十六元之外，迄八十九年十一月之電費均約在兩萬元左右，此有
        電費查詢附表附卷可稽，顯然與其主張個人使用電費八千六百八十二元相差
        甚巨，此更足證乙○○所提之計算方式無以採信。
      (二)丙○○辯稱應以其於八十九年三月之後，向黃春梅借用電表供電宰鴨，依其
        用電度數及宰鴨總數所計算出之每宰鴨數所需用電度數零點四一度，乘以屠
        宰鴨隻總數計算其於八十七年八月至八十九年四月應負擔之電費，業據其提
        出久華鴨場用電天數明細表、出貨單、證明書及臺灣自強外役監獄作業科外
        僱一覽表為證。查丙○○承租系爭不動產，係用於養殖鴨隻，並設立屠宰場
        ，此為兩造不爭執之事實，則其所使用電力之內容應即與養殖及屠宰鴨隻數
        量息息相關，電費之多寡亦隨屠宰鴨之數量變動而有所不同，而與用電天數
        關連較少，故丙○○所提出之上開計算方式，尚屬可採。而八十九年三月三
        十日至五月三十一日止，丙○○使用黃春梅電表度數為一萬二千七百四十八
        度，總屠宰鴨數為三萬一千三百二十二隻，此有黃春梅出具之證明書及九華
        鴨場出貨單在卷可查，並經證人即收購丙○○宰鴨後所剩餘鴨毛之吳葉秋桃
        到庭證稱屬實，是以此方式計算，丙○○屠宰每隻鴨所需用電度數即為零點
        四一度（12748÷31322＝0.41）。至於每度電費為何，兩造自陳乙○○提供
        之電力為營業用電，但因兩造並無約定費用為何，則依據臺灣電力股份有限
        公司所定電費，夏月（六月至九月）每度電費三點三元，非夏月每度電費二
        點六元，此有電費計算方式表燈電價表附卷可參，故應以此方式計算丙○○
        所應負擔之電費，經計算後如附表所示，總金額為二十萬九千六百九十六元
        ，加計營業稅百分之五後，為二十二萬零一百八十一元。至於基本電費之負
        擔，丙○○辯稱伊只使用分電表的電費，而不含基本電費等語，而因乙○○
        未能舉證兩造約定應為如何之分擔，且基本電費乃供電設備裝設聲請人所應
        負擔之最低電費，無論有無使用電力，均須給付，則基本電費應由裝設電力
        設備之聲請人即乙○○負擔，而不應由丙○○負擔，始為合理。從而，丙○
        ○所辯上情，尚屬有理，故丙○○應負擔之電費，即為二十二萬一百八十一
        元。
      (三)按無法律上之原因受有利益，致他人受損害者，應返還其所受之利益，民法
        第一百七十九條第一項前段，定有明文。依上所述，丙○○自八十七年八月
        自八十九年四月為止，應負擔電費加計營業稅後為二十二萬零一百八十一元
        ，此部分金額已由乙○○先行支付，丙○○嗣後雖曾給付電費十七萬四千九
        百元，然尚不足額四萬五千二百八十一元，則丙○○無法律上之原因而免負
        電費四萬五千二百八十一元，其受有該金額之利益，並致使乙○○受有損害
        ，故乙○○依據不當得利之法律關係，請求丙○○返還其所受利益四萬五千
        二百八十一元，即有理由，應予准許，逾此部分之請求，則無理由，不應准
        許。
  五、乙○○復以丙○○未將拆除之豬舍柵欄裝設復原，致使其受有損害為由，於二
      審為訴之追加請求丙○○給付損害賠償五萬元云云，惟按當事人主張有利於己
      之事實者，就其事實有舉證之責任，民事訴訟法第二百七十七條前段，定有明
      文。從而，乙○○主張依據侵權行為之法律關係請求丙○○賠償五萬元，應就
      上開有利於己之事實及侵權行為之要件，負舉證責任，以實其說。經查，乙○
      ○於本院言詞辯論期日中指稱「豬舍本來有鐵欄與柵欄，都被對方拆下來，我
      要裝回去還要工資，這些鐵欄與柵欄都是我裝好的，租給他之後他把我拆調，
      沒有損害，只是裝回去需要工資」等語，可知乙○○尚未將鐵欄及柵欄裝回，
      亦未支出任何費用；而丙○○自九十年六月起即與系爭租賃物所有人呂紹興簽
      訂租賃契約，現仍使用系爭租賃物，業為兩造不爭之事實。是以，乙○○雖主
      張將豬舍鐵欄與柵欄裝回必須支付工資，惟因系爭租賃物即豬舍既仍在丙○○
      合法占有使用中，乙○○即無法將拆卸下之鐵欄及柵欄裝回，亦未因而支出任
      何費用。次按，損害賠償之債，已有損害之發生及有責任原因之事實，並二者
      之間，有相當因果關係為成立要件。故原告所主張損害賠償之債，如不合於此
      項成立要件者，即難謂有損害賠償請求權，最高法院四十八年台上字第四八一
      號判例，可資參照。而乙○○迄未能舉證證明其受有何損害，以及丙○○有何
      故意過失侵害其權利並二者間之相當因果關係，從而，乙○○依據侵權行為法
      律關係，請求丙○○賠償五萬元，洵屬無據，不應准許。
乙、反訴部分：
  一、按提起反訴，非經他造同意，不得為之。但有下列各款情形之一者，不在此限
      ：(三)就主張抵銷之請求尚有餘額部分，有提起反訴之利益者，民事訴訟法第四
      百四十六條第二項第三款，定有明文。本件反訴原告提起反訴主張其應負擔之
      電費為十一萬一千零八十七元，然其已給付電費十七萬四千九百元，經抵銷後
      尚有餘額六萬三千八百十三元，故請求返還餘額等情，核屬民事訴訟法第四百
      四十六條第二項第三款之情形，其提起反訴於法尚無不合，先此敘明。
  二、反訴原告起訴主張自八十八年一月迄八十九年二月間，所應負擔之電費為十一
      萬一千零八十七元，然伊已給付反訴被告電費十七萬四千九百元，反訴被告對
      此並不爭執，據此伊自得請求反訴被告返還溢領之六萬三千八百十三元，爰提
      起反訴請求反訴被告返還溢領之金額併遲延利息等語。反訴被告則以電費應自
      八十七年八月自八十九年四月計算，反訴被告應給付電費四十四萬六千四百元
      ，經扣除其已給付之十七萬四千九百元之後，尚應給付二十七萬一千五百元，
      並無溢領之情形等語，置為抗辯。經查，反訴原告所應給付之電費，自八十七
      年八月起至八十九年四月為止，共計二十二萬零一百八十一元，此為前開本院
      認定之事實，而兩造對於反訴原告已給付十七萬四千九百元之事實並不爭執，
      則經計算後反訴原告尚應給付反訴被告四萬五千二百八十一元，並無反訴原告
      所指反訴被告溢領之情形。從而，反訴原告主張經抵銷後仍有餘額六萬三千八
      百十三元，而依據不當得利之法律關係，請求反訴被告返還溢領部分並給付自
      起訴狀繕本送達翌日起按週年利率百分之五計算之遲延利息，顯無理由，不應
      准許。
丙、綜上所述，本訴部分乙○○主張丙○○僅給付一年之租金，尚積欠一年六個月租
    金，且電費亦有積欠等情，堪信為真實，乙○○所辯為不足採。從而，乙○○依
    據租賃契約請求丙○○給付租金二十二萬五千元，及本於不當得利之法律關係，
    請求丙○○給付電費四萬五千二百八十一元，二者共計二十七萬零二百八十一元
    ，為有理由，應予准許，逾此部分之請求，則屬無理，應予駁回；且本件為不定
    期租賃，則上開丙○○敗訴部分即非屬民事訴訟法第三百八十九條第一項第三款
    所定應依職權宣告假執行之判決，乃原審就上開應准許之租金二十二萬五千元部
    分，為乙○○敗訴之判決；以及准許電費超過四萬五千二百八十一元之部分，並
    就丙○○敗訴部分依職權宣告假執行，均有未洽。兩造上訴意旨就上開應准許及
    不應准許部分，指摘原判決不當，求予廢棄改判，為有理由，爰由本院予以廢棄
    改判如主文第二項所示。至於乙○○之請求不應准許部分，原判決為其敗訴之判
    決，經核於法並無不合，上訴意旨求予廢棄改判，為無理由，應駁回其上訴。而
    上開應准許部分，原審判命丙○○給付，並無違誤，丙○○上訴意旨就此部分，
    仍執陳詞，指摘原判決不當，求與廢棄，為無理由，亦應駁回其上訴。又乙○○
    主張丙○○應給付損害賠償五萬元，洵屬無據，是其追加之訴，為無理由，不應
    准許。另反訴部分，反訴原告依據不當得利之法律關係，請求反訴被告應返還溢
    付之電費六萬三千八百十三元及自起訴狀繕本送達翌日起至清償日止，按週年利
    率百分之五計算之利息，亦無理由，應予駁回。
丁、本件事證已臻明確，兩造其餘主張及攻擊防禦方法，對於本院之認定及判決結果
    不生影響，無庸逐一論述，附此敘明。
戊、據上論結，本件兩造之上訴，均為一部有理由，一部無理由，乙○○追加之訴為
    無理由，反訴原告之訴為無理由。依民事訴訟法第四百三十六條之一第三項、第
    四百五十條、第四百四十九條第一項、第七十八條、第七十九條但書，判決如主
    文。
中      華      民      國    九十      年      八      月      八      日
                        臺灣花蓮地方法院民事庭
~B審判長法官   陳心弘
~B法      官   林麗玉
~B法      官   余明賢
【附表】
┌────────┬───────┬───────┬───────┬────────┐
│日        期    │丙○○屠宰隻數│丙○○應負度數│丙○○應付電費│電費起迄日期    │
├────────┼───────┼───────┼───────┼────────┤
│八十七年八月    │一三六八隻    │五六一度      │一八五一元    │7/13-8/13夏月   │
├────────┼───────┼───────┼───────┼────────┤
│八十七年九月    │一五二三一隻  │六二四五度    │二０六０八元  │8/14-9/11       │
├────────┼───────┼───────┼───────┼────────┤
│                │一二一０五隻  │四九六三度    │一六三七八元  │9/12-9/30       │
│八十七年十月    ├───────┼───────┼───────┼────────┤
│                │八五五０隻    │三五０六度    │九一一六元    │10/1-10/14非夏月│
├────────┼───────┼───────┼───────┼────────┤
│八十七年十一月  │一一七一六隻  │四八０四度    │一二四九０元  │10/15-11/13     │
├────────┼───────┼───────┼───────┼────────┤
│八十七年十二月  │六一八九隻    │二五三八度    │六五九九元    │11/14-12/11     │
├────────┼───────┼───────┼───────┼────────┤
│八十八年一月    │八二０四隻    │三三六四度    │八七四六元    │12/12-1/11      │
├────────┼───────┼───────┼───────┼────────┤
│八十八年二月    │八五一五隻    │三四九一度    │九０七七元    │1/12-2/5        │
├────────┼───────┼───────┼───────┼────────┤
│八十八年三月    │四一五０隻    │一七０二度    │四四二五元    │2/6-3/16        │
├────────┼───────┼───────┼───────┼────────┤
│八十八年四月    │四八五０隻    │一九八九度    │五一七一元    │3/17-4/14       │
├────────┼───────┼───────┼───────┼────────┤
│八十八年五月    │一六０七隻    │六五九度      │一七一三元    │4/15-5/13       │
├────────┼───────┼───────┼───────┼────────┤
│八十八年六月    │三五五五隻    │一四五八度    │四八一一元    │5/14-5/31停工   │
│                │              │              │              │6/1-6/11夏月    │
├────────┼───────┼───────┼───────┼────────┤
│八十八年七月    │九０二六隻    │三七七五度    │一二四五八元  │6/12-7/13       │
├────────┼───────┼───────┼───────┼────────┤
│八十八年八月    │九八一三隻    │四０二三度    │一三二七六元  │7/14-8/12       │
├────────┼───────┼───────┼───────┼────────┤
│八十八年九月    │０隻          │０度          │０元          │8/13-9/13停工   │
├────────┼───────┼───────┼───────┼────────┤
│                │一六三三隻    │六七０度      │二二一一元    │9/14-9/30       │
│八十八年十月    ├───────┼───────┼───────┼────────┤
│                │三七四二隻    │一五三四度    │三九八八元    │10/1-10/13非夏月│
├────────┼───────┼───────┼───────┼────────┤
│八十八年十一月  │一一七六九隻  │四八二五度    │一二五四五元  │10/14-11/11     │
├────────┼───────┼───────┼───────┼────────┤
│八十八年十二月  │一０二九六隻  │四二二一度    │一０九七五元  │11/12-12/13     │
├────────┼───────┼───────┼───────┼────────┤
│八十九年一月    │一一一八八隻  │四五八七度    │一一九二六元  │12/14-1/10      │
├────────┼───────┼───────┼───────┼────────┤
│八十九年二月    │一一０五七隻  │四五四一度    │一一八０七元  │1/11-2/11       │
├────────┼───────┼───────┼───────┼────────┤
│八十九年三月    │一三五四二隻  │五五五二度    │一四四三五元  │2/12-3/15       │
├────────┼───────┼───────┼───────┼────────┤
│八十九年四月    │一四一五六隻  │五八０四度    │一五０九０元  │3/16-4/14       │
└────────┴───────┴───────┴───────┴────────┘
右正本證明與原本相符。
不得上訴第三審（參見民事訴訟法第四百三十六條之二、第四百六十六條）
~B法院書記官  林香君
中      華      民      國      九十    年      八      月      九      日


司法院資訊處製作；財團法人民間司法改革基金會備份。
